【裁判字號】    92,訴,1022
【裁判日期】    920526
【裁判案由】    確認贈與關係不存在
【裁判全文】
臺灣臺中地方法院民事判決  九十二年度訴字第一○二二號
    原      告  台中商業銀行股份有限公司西台中分行
    法定代理人  丙○○
    訴訟代理人  己○○
                戊○○
    被      告  甲○○
                乙○○○
    共      同
    訴訟代理人  丁○○    住台.
右當事人間撤銷不動產贈與事件，本院判決如左：
    主      文
被告甲○○、乙○○○就坐落台中縣太平市○○段五七一地號土地，暨其上建物即太
平市○○段三八四建號（門牌號碼台中縣太平市○○路○段二三二巷一號），於民國
八十八年九月七日，所為所有權移轉登記之贈與行為（即債權行為）及物權行為應予
撤銷。
被告乙○○○就前項所示不動產，於民國八十八年十月十一日經台中縣太平地政事務
所所為之所有權移轉登記均應予塗銷。
訴訟費用由被告負擔。
    事      實
甲、原告方面：
一、聲明：如主文第一、二項所示。
二、陳述：
（一）被告甲○○於民國（下同）八十一年三月二十四日原告借款新台幣（下同）一
      百萬元，並邀訴外人丁○○為連帶保證人，借款期間自該日起至九十六年三月
      二十四日止，並立有借據為憑。惟自八十四年九月二十四日起，被告甲○○即
      並依約還款。嗣經原告聲請強制執行被告甲○○所提供之抵押物（註：設定抵
      押權後移轉抵押物予訴外人蘇晏毅，本院九十年度執字第二五一三八號執行事
      件）後，仍有一百十八萬元七千二百九十三元（包含算至九十一年三月十四日
      止之利息及違約金），及利息、違約金未獲清償。
（二）被告甲○○為避免其所有坐落台中縣太平市○○段五七一地號土地，暨其上建
      物即太平市○○段三八四建號（門牌號碼台中縣太平市○○路○段二三二巷一
      號）之不動產（下稱系爭房地）遭強制執行，竟於八十八年九月七日，將系爭
      房地無償贈與於其妻即被告乙○○○，並於八十八年十月十一日完成所有權移
      轉登記，以逃避債務。
（三）查被告甲○○移轉系爭房地係於其無力清償債務後，且被告甲○○除系爭房地
      外，亦無其他足以清償上開債務之財產，是被告甲○○、乙○○○間之無償贈
      與行為有害及原告之債權。爰依民法第二百四十四條第一項之規定，請求撤銷
      被告甲○○與乙○○○間之無償贈與行為及移轉所有權之物權行為，並請求將
      系爭房地之所有權移轉登記與被告乙○○○之部分予以塗銷將所有權回復與被
      告甲○○所有。
三、證據：提出借據影本乙紙、本院九十年度執字第二五一三八號執行事件強制執行
    金額計算書分配表影本乙紙、本院八十五年度拍字第九三二號民事裁定暨確定證
    明書影本各乙份、系爭房地之土地暨建物登記簿謄本各乙份、歸戶財產查詢單乙
    份為證。
乙、被告方面：
一、聲明：原告之訴駁回。
二、陳述：被告甲○○對於尚積欠原告一百十八萬元七千二百九十三元之債務，且將
    系爭房地贈與移轉予其妻即被告乙○○○，並不爭執，僅稱其二人並無惡意。
    理      由
一、本件原告起訴主張：被告甲○○前於八十一年三月二十四日向原告借款一百萬元
    ，借款期限自該日起至九十六年三月二十四日止，惟自八十四年九月二十四日起
    被告甲○○即未按期繳本息，視為全部到期，經原告聲請拍賣其所提供之不動產
    （註：於拍賣時已移轉予訴外人蘇晏毅），執行（本院九十年度執字第二五一三
    八號執行事件）後先清償執行費、土地增值稅、上開借款之利息、違約金等，尚
    有一百十八萬元七千二百九十三元（包含算至九十一年三月十四日止之利息及違
    約金）未獲清償，然被告甲○○竟於八十八年九月二十七日將其所有唯一之不動
    產即系爭房地，無償贈與其妻即被告乙○○○，並嗣於八十八年十月十一日辦妥
    所有權移權登記，被告二人之行為顯有害及伊對被告甲○○之債權，爰依民法第
    二百四十四條第一項之規定，以訴主張撤銷被告二人間系爭房地之贈與行為（包
    括債權行為及物權行為），並塗銷系爭房地之所有權移轉登記，而求為判決如主
    文一、二項所示；被告二人則以，被告甲○○贈與並移轉登記系爭房地予其妻即
    被告乙○○○之行為，並未具有惡意等語，資以抗辯。
二、查原告主張系爭房地原為被告甲○○所有，被告甲○○於八十八年九月二十七日
    將系爭房地無償贈與予其妻即被告乙○○○，並於同年十月十一日辦妥所有權移
    轉登記；又被告甲○○自八十四年九月二十四日即即未按期繳納前開借款之本息
    ，目前仍對原告負有一百十八萬元七千二百九十三元之債務等情，業據原告提出
    系爭房地之土地及建物登記簿謄本各乙份及本院九十年度執字第二五一三八號執
    行事件執行金額計算書分配表影本、借據影本、本院八十五年度拍字第九三二號
    民事裁定影本暨確定證明書各乙份為證，分配表、借據部分，核與各該原本、正
    本相符，並為被告二人所不爭執，自堪可信為真實。參諸，前開借據之期間為八
    十一年三月二十四日，八十五年度拍字第九三二號民事裁定書之裁定時間係八十
    五年三月二十六日。足見被告甲○○將系爭房地贈與其妻即被告乙○○○之行為
    時，原告已明確係被告甲○○之債權人甚明。
三、按債務人所為之無償行為有害及債權者，債權人得聲請法院撤銷之。債權人依第
    一項或第二項之規定聲請撤銷時，並得聲請命受益人或轉得人回復原狀。但轉得
    人於轉得時不知有撤銷原因者，不在此限。民法第二百四十四條第一項、第四項
    ，分別定有明文。而所稱「有害及債權者」，乃係指債務人陷於無資力之狀態（
    即債務人之財產不足清償一切債務）之謂（最高法院四十八年台上字第一七五○
    號判例要旨參照）。查被告甲○○所有之不動產，除如系爭房地外，已無其他不
    動產乙情，已據原告陳明，並為被告二人所不爭執，並有原告提出被告甲○○之
    歸戶財產查詢清單可稽，堪可信為真實。參諸，上開歸戶財產查詢清單所載被告
    甲○○之所有財產除系爭房地外，僅有其於八十九年間投資庭宇企業股份有限公
    司（股票未上市公司）一百五十萬元、投資南亞塑膠工業股份有限公司一萬一千
    三百九十元而已。衡以目前股票市場及經濟環境，與投資時之情狀比較。依經驗
    法則判斷，足認被告甲○○於未將系爭房地贈與予其妻即被告乙○○○前，已難
    認為上開股票可清償原告之債權額，現時亦同。則其將系爭房地贈與予其妻即被
    告乙○○○後，其財產已顯不足清償原告之債權，而已陷於無資力之狀態，而有
    害及原告之債權甚明。
四、次按，民法第二百四十五條所謂知有撤銷原因，於本件無償行為，係指知債務人
    所為者為無償行為，且有害及債權而言，倘僅知其一，則無從本於詐害行為行使
    撤銷權，除斥期間即無從進行（最高法院七十五年台上字第一三七一號民事判決
    要旨參照）。本件被告雖於八十八年十月十一以贈與為原因，而移轉登記予被告
    乙○○○完畢，然該時原告尚不知其債權有未能受清償乙事，此由前開本院九十
    年度執字第二五一三八號執行事件強制執行金額計算書分配表上所載日期係於九
    十一年四月三日，即可知之。是本件原告行本件撤銷權亦尚未罹於一年之除斥期
    間甚明，則原告行使本件之撤銷權自屬適法。另由民法第二百四十四條第一項（
    無償行為）、二項（有償行為）規定以觀，無償行為之撤銷，不以行為人對於有
    害及債權人之債權知情為必要。是以被告二人稱其二人上開行為並無惡意，亦難
    依此即為有礙原告前開撤銷權之主張。從而，原告本於民法第二百四十四條第一
    項之規定，請求撤銷被告二人間就系爭房地之債權及物權行為，於法有據，為有
    理由，爰為判決如主文第一項所示；並依同條第四項之規定起訴請求受益人即被
    告乙○○○塗銷系爭房地所有權移轉登記，亦屬有據，應予准許，爰為判決如主
    文第二項所示。
五、據上論結，原告之訴為有理由，依民事訴訟法第七十八條、第八十五條第一項前
    段，判決如主文。
中      華      民      國    九十二    年      五      月    二十六    日
                                            臺灣臺中地方法院民事第四庭
~B法      官  陳添喜
右為正本係照原本作成
如對本判決上訴，須於判決送達後廿日內向本院提出上訴狀
中      華      民      國    九十二    年      五      月      八      日
~B法院書記官  張純華


司法院資訊處製作；財團法人民間司法改革基金會備份。
